【裁判字號】    93,上更(一),145
【裁判日期】    970624
【裁判案由】    貪污治罪條例等
【裁判全文】
臺灣高等法院刑事判決              93年度上更(一)字第145號
上  訴  人
即  被  告  丁○○
選任辯護人  牛湄湄律師
            趙培宏律師
            邱任晟律師
上  訴  人
即  被  告  己○○
選任辯護人  徐松龍律師
            陳志忠律師
上列上訴人等因貪污等案件，不服台灣台北地方法院八十六年度
訴字第一０四五號，中華民國九十年六月八日第一審判決（起訴
案號：台灣台北地方法院檢察署八十四年度偵字第一一一六五、
一九０四八號），提起上訴，經判決後，由最高法院第一次發回
更審，本院更為判決如下：
    主  文
丁○○共同意圖為自己及第三人不法之利益，而為違背其任務之
行為，處有期徒刑壹年陸月，減為有期徒刑玖月。
己○○共同行使偽造私文書，足以生損害於他人，處有期徒刑壹
年陸月，減為有期徒刑玖月。偽造之「羅秉坤」印章壹顆、署押
壹枚、印文貳拾陸枚均沒收。
    事  實
一、丁○○原係前中央信託局（下稱前中信局，現已與台灣銀行
    股份有限公司合併）城中分局（編制為二等分局，嗣改名為
    金山分局）之副理，受任處理襄助經理督導該分局所有業務
    ，為從事業務之人員，明知對於客戶貸款之徵信、授信應確
    實辦理，以確保債權得以獲償，竟萌生為友人己○○所代為
    申辦貸款者辦理超額貸款，己○○可以獲得百分之三及超貸
    人可獲取超額之高報酬不法利益之犯意，於民國八十一年十
    二月間，經由與其有犯意聯絡、行為分擔之己○○介紹，認
    識高億有限公司（下稱高億公司）實際負責人丙○○（已經
    原審另案判刑，現上訴於本院另案審理中），丙○○表示願
    以高億公司所有、坐落在台北市○○路五三０之一號（現門
    牌重編為：同市○路○段一六六號，係向前手羅秉坤所購）
    之房地，申辦貸款額度多多益善。己○○與丁○○於同年月
    十七日，一同至前揭房地處出差，嗣並決定額度為「長期擔
    保」及「短期週轉金」各二千萬元。而己○○為能順利取得
    超額貸款，未經告知丁○○，即由知情之丙○○先在己○○
    提供之空白文件上簽署高億公司方面之署押、印文，己○○
    則據以委請不詳姓名之不知內情人員將之偽造成高億公司與
    羅秉坤就前揭房地所訂立之不動產買賣契約書，並將實際買
    賣金額新台幣（下同）二千二百萬元，提高為五千四百萬元
    ，且利用不詳內情之人偽刻羅秉坤之印章一個，進而偽造該
    印文及羅秉坤之署押於該買賣契約書上（計偽造羅秉坤之署
    押一枚、印文二十六枚），再由己○○於同年月二十四日，
    向前中信局城中分局正式遞件，為高億公司申辦如上額度之
    貸款；丁○○於該分局受理申貸後，先告知承辦人員：本案
    建物，伊已鑑估過，應可貸給四千萬元等語，並在不明就裡
    情形下，受己○○利用，提出上揭偽造之買賣契約書，行使
    交付蘇月桂附卷參考、以憑辦理，足以生損害於羅秉坤及前
    中信局（含城中分局及總局）審核貸款資料之正確性。經該
    分局針對「長期擔保」貸款部分，先依「中央信託局銀行授
    信業務分層授權要點」關於二等分局經理具有二千萬元額度
    之擔保授信核准權之規定，以「高億公司所提出之擔保押值
    超過二千萬元，且營業計畫確實需要申請長期擔保放款二千
    萬元、購買營業據點」為由，由不知內情之經理辛○○核定
    准予放款二千萬元；另「短期週轉」部分，丁○○明知城中
    分局已依通常作業，函請國際建築經理股份有限公司（下稱
    國際鑑價公司）進行鑑價，並得悉初步鑑價僅值三千餘萬元
    ，竟不待正式鑑價結果之回函，而指示、利用不知情之該申
    貸案承辦人戊○○、課長蘇月桂及襄理乙○○（以上三人均
    由檢察官另為不起訴處分確定），以伊曾親往現場勘估，確
    有買賣契約所載五千四百萬元價值為由，逕以該「成交價」
    做為核貸基準，蘇月桂信以為真，遂在戊○○所製作之「授
    信案件審查表」上「擔保品明細表備註欄」中，登載係「依
    八十一年三月二十一日買賣成交價格核估」等字，使戊○○
    乃再逕依五千四百萬元做為其核算估值之依據，又因超出二
    等分局經理核定權限（六百萬元）之額度，呈送總局審核，
    嗣被要求須檢附「不動產擔保品估價表」，戊○○實地勘估
    、報告丁○○應無五千餘萬元之價值後，丁○○竟指導、口
    述：「一、附近同類型店面地面層，每坪約新台幣九十五萬
    元；可合併地面層使用之地下室，每坪約五十萬元。二、本
    案一樓三二．五六坪，市價約三０九三二千元；地下室四六
    ．九八坪，市價約二三四九０千元，合計新台幣五四四二二
    千元」等語，要求戊○○依示記載，戊○○因認丁○○既曾
    至現場鑑估，且蘇月桂於前揭「長期擔保」貸款二千萬元部
    分之「授信案件審查表」上「估值」欄，改寫為五千四百萬
    元，「放款值」欄改寫為三千七百八十萬元，並再補充記載
    ：「本案二００００千元，餘值擔保另案」等文，遂不以為
    意，乃依上揭口述內容，登載於「不動產擔保品估價表」之
    「毗鄰不動產查價結果」欄內，經總局憑以核准，撥放短期
    週轉金二千萬元予高億公司，己○○因本部分超貸而獲取一
    百二十萬元之不法利益；丙○○亦因此獲取約二千萬元之超
    貸不法利益。終因高億公司於取得貸款後，僅繳納數期利息
    ，即未再續繳，中信局債權，至今仍未收回、財產受損，始
    查悉上情。迄至目前為止，計本金四千萬元及自八十四年六
    月十四日起之利息、違約金均未獲償。
二、案經法務部調查局台北市調查處移送台灣台北地方法院檢察
    署檢察官偵查起訴。
    理  由
甲、程序方面：
一、證人即前中信局金山分局襄理乙○○於八十四年五月十六日
    在台北市調查處以犯罪嫌疑人身分所為供述之證據能力：
    乙○○在上揭審判外之陳述，曾遭調查人員脅稱：「先去裡
    面蹲幾天再說」、「先砍你再說，砍得到、砍不到他們（按
    指其他涉案人員）再說」、「讓你去關幾天，這個事情，檢
    察官不跟你起訴，法院不判刑，我輸給你，我保證你有事」
    等語，有本院前受命法官勘驗調查詢問錄影帶之筆錄在案可
    稽（見本院更一卷第三宗第一七六、一七七頁），依刑事訴
    訟法第一百五十六條第一項立法趣旨，應認無證據能力。
二、證人即前中信局經理賴建一、課長蘇月桂、承辦助理員戊○○在調查及偵查中供述，與乙○○在偵查中之供述證據能力
    ：
    上揭各供述證據，雖均屬本件被告以外之人之審判外陳述，
    乙○○、蘇月桂、戊○○並因均屬同案被告身分而未行具結
    程序，但既均於本院審理中，以證人身分到庭具結後供證，
    並由上訴人即被告丁○○、己○○之選任辯護人行交互詰問
    及被告本人表示意見，其等訴訟防禦權已經充分行使，獲得
    實質保障，依司法院釋字第五八二、五九二號解釋意旨，自
    均具有證據能力。其中蘇月桂在調查中供稱：「當時我肯定
    一定有（不動產鑑價報告書），只是現在不見了」等語（見
    一一一六五號偵查卷，下稱偵一卷，第一宗第二十八頁背面
    ），雖與其在原審所言：未見過鑑價報告云云（見原審卷第
    七十八頁）不符，但前者要與戊○○所堅稱者無異，並有中
    信局囑託鑑價之簡便行文表存卷可參（見同上卷宗第二九０
    頁），衡諸詢問之時，已有上揭證據可以勾稽，當無受不當
    取供之情，可見具有較可信之特別情況，並為證明本件犯罪
    事實所必要，自屬適格之證據，丁○○爭執其證據能力，要
    無可採。
三、證人即上揭汀州路房屋之原賣方羅秉坤、上揭鑑價公司人員
    溫財金、賴月貞在調查中供述之證據能力：
    被告等對於此部分係屬證人之審判外陳述，已經原審提示，
    並由其辯護人閱卷得悉，就此皆未於本院言詞辯論終結前聲
    明異議，本院衡酌其作成之情況，乃係無利害關係之人所為
    實情告白，要無任意性疑慮，且無不當情事，自足為證據。
乙、實體部分
一、訊據林哲聖、己○○對於其等分別為前中信局金山分局副理
    及代書事務所人員，均經手系爭高億公司貸款事宜，所憑擔
    保品之系爭汀州路房產買賣契約交易價額載為五千四百萬元
    ，申辦長期擔保貸款及短期週轉貸款各二千萬元，前者經該
    金山分局依權責核准，後者送由總局核放，嗣於八十二年二
    月份撥款後，自同年七月起即未繳息，催索無著，強制執行
    結果，獲償微不足道等情，皆坦認不虛，核與該分局經理辛○○、襄理乙○○、課長蘇月桂、承辦人戊○○所供無異，
    且有該不動產買賣契約書（見偵一卷第一宗第一一二頁）、
    授信審查表、估價表（同上卷、宗第一一四、一一六、三一
    三、三一五頁）、支付命令、本票執行裁定（偵一卷第二宗
    第六十三、六十五頁）、撥款傳票（同上卷宗第九十三頁）
    、貸款提領紀錄及相關文件影本（本院更一卷第三宗第八十
    二至一三八頁）等可資佐證，該不動產買賣契約書係他人所
    偽造，其上印文、署押均非賣方羅秉坤所親為，真正成交之
    價值僅為二千萬二百元，復據證人羅秉坤指證歷歷（見偵一
    卷第二宗第一四三、一四四頁），更有巨東房屋仲介公司遭
    搜索扣得該公司之羅秉坤真實交易之紀錄卡在卷可參（同上
    卷第一宗第二三三、二三四頁）。此部分事實，首堪認定。
二、被告二人雖均認否認犯罪，丁○○辯稱：伊當時任職服務之
    城中分局，乃新設之分支機構，為爭取業績，全員合作力拼
    ，本案即係在此背景之下作成，然伊既與己○○、丙○○不
    相熟識，並未參與偽造系爭買賣契約，且未指示毋庸等候國
    際鑑價公司正式鑑價，實際上，該偽造之契約書不知係由何
    人轉手交付蘇月桂、逕行據以處理，該申貸案係復經六人組
    成之「授信審查小組」集體審核，始決定就「長期擔保」部
    分准予放款，而「短期週轉金」部分，伊未曾對戊○○為任
    何口頭指示，況依規定，是類貸款原不以徵提十足之擔保品
    為必要，自不能僅憑戊○○、蘇月桂、乙○○等人先後矛盾
    、彼此齟齬之供詞，遽入伊於罪；己○○則以：伊甫入代書
    行業為助理，悉聽老闆鍾維祥指示，從事遞件跑腿工作，伊
    本身既非受丙○○委託申辦貸款之人，亦無鑑價能力，本件
    偽造契約上之文字，非出自伊手，亦與伊無關，超貸之後，
    伊絕未獲得任何好處，自不能僅憑丙○○不實之供述，遽認
    係伊主導而犯罪各云云置辯。惟查：
  (一)丁○○自其任職前中信局總局時，即與己○○認識，至案發
    時已有多年，並自八十年初起，已經介紹「十來件」貸款案
    給丁○○，業據己○○在調查局及偵查中供明在卷（見偵一
    卷第一宗第十三頁背面、第四十二、一七一頁、第二宗第十
    八頁）；又己○○在前中信局辦理各項申請貸款案時，均自
    稱代書，並以代書身分出面洽辦，亦為其二人一致供承在卷
    （見本院上訴卷第二宗第四十二、五十三頁）；而本件貸款
    人丙○○係己○○之友人，己○○且與丙○○之家人往來密
    切，復據己○○在偵查中坦陳無隱（見偵一卷第一宗第四十
    二頁、四十四頁背面），丙○○更在本院到庭具結後，供證
    ：本件貸款之事，確係經友人介紹而與己○○接洽，甚且直
    言：「我從來不知道鍾維祥，我都是向己○○接洽」，「他
    要我簽很多資料，我就簽，他問我要借多少？我說越多越好
    ，（後來）他跟我說二千萬（元）是公司信貸金，另外二千
    萬（元）是房子做抵押貸款」、「己○○說要（我貸款總額
    之）百分之三給他們（作為報酬）」，並堅稱：有分二次各
    給付六十萬元，合計一百二十萬元給己○○為酬，「（但因
    時間已久），是用提款單還是用我的支票開出去，我忘了」
    等語（見本院更一卷第四宗九十六年六月十日審判筆錄第十
    九至二十一頁）。足見己○○分別與丁○○、丙○○互相熟
    識，己○○並係上揭貸款申辦案之靈魂人物，且獲有好處。
  (二)丁○○確於八十一年十二月十七日，偕同己○○前去高億公
    司所有之上揭不動產所在地，有計程車資支出證明單影本附
    卷可稽（見偵一卷第一宗第二０六頁），復據證人蘇月桂於
    偵查中指陳：高億公司的案子，丁○○有向伊提過他已經看
    過擔保品，並問伊計程車費是多少，因為伊恰好住在前揭擔
    保品之附近等語（見偵一卷第二宗第二十三頁正面），參諸
    己○○係於同年月二十四日始將申貸文件（按已載明各項額
    度）向上揭城中分局提出，有該貸款案收件紀錄一份存卷可
    徵（見本院上訴卷第一宗第七十五頁），足見丁○○在該申
    貸案正式遞件之前，已經參與其事，並決定分為「長期擔保
    」及「短期週轉金」二種，各申貸二千萬元。
  (三)丁○○於前往該房地出差返回之後，曾提示上揭偽造之買賣
    契約書給蘇月桂附卷，並稱「有事先去現場看過」，認為與
    成交價格五千四百萬元相差不多，可依該價估值核貸，此據
    蘇月桂於偵、審中堅述不移（見偵一卷第二宗第二十三頁正
    面、第一０二頁正、背面、第一二三頁背面，本院上訴卷第
    二宗第五十三頁），尚指明：「他告訴我，這案要核貸四千
    萬元，依據是五千四百萬元的七成，也（就）是三千七百八
    十萬元，餘（按指「不足」）二百二十萬元做信用貸款。這
    是林（哲勝）很明確的指示」（見偵一卷第二宗第一二三頁
    背面），在原審仍為相同意旨之供證（見原審第三宗第十五
    頁），並有蘇月桂於八十二年一月十六日，依上揭指示，將
    戊○○原所填載「估值：土地一六﹑五八六（千元）；建物
    一四﹑八二四（千元）」、「放款值：土地一四﹑九二九（
    千元）；建物一一﹑八五九（千元）」，更改為「估價土地
    、建物合計五四﹑０００（千元）」、「放款值：土地、建
    物合計三七﹑八００（千元）」，並以括弧註記「本案二０
    ﹑０００千元，餘值擔保另案」、「依八十一年三月二十一
    日買賣成交價核值」等字之「中央信託局授信案件審查表」
    在案可憑（見偵一卷第一宗第一一四、一一五頁），其中逕
    將戊○○原所填載資料塗改、變更一節，並經胡伯曾證實（
    見偵一卷第一宗第十四頁背面、本院上訴卷第二宗第四十六
    頁），益見不虛。
  (四)戊○○更陳明：伊在簽案之前，曾經依通常作業方式，送請
    鑑價公司鑑價，嗣並收得一紙「有國際鑑價公司的抬頭」之
    鑑價文件，「是草稿」、「是傳真的一張紙」，伊據以填載
    送核後，該鑑估報告竟遭抽掉等語（見偵一卷第一宗第十四
    頁背面），本院上訴卷第二宗第四十六頁，更一卷第一宗第
    二五九、二六０頁），核與國際鑑價公司人員溫財金、賴月
    貞所證確曾派員前往上揭不動產勘察、估值、並「製作一個
    初估值」等語相符，溫財金復謂：本公司將該估值告知房地
    產所有人及委託鑑價之銀行，如其雙方中有一方不能接受該
    初估值，即停止後續之製作（正式）鑑價報告工作等語（以
    上分見偵一卷第一宗第一五一、一五四頁），又有該委請鑑
    價之「中央信託局八十一年十二月二十四日（31）城發授字
    第07 3號簡便行文表」一份附卷可供參證（同上卷、宗第一
    一一頁）；負責批核該簡便行文表之乙○○則進一步指稱：
    當時都是由丁○○跟鑑價公司聯絡，徵信回來是送給蘇月桂
    等語（同上卷第二宗第一０三頁，本院上訴卷第二宗第五十
    九頁）；蘇月桂另謂：本貸款案從己○○代書介紹給本分局
    後，所有的審查程序均由副理丁○○主導，丁○○和己○○
    談妥額度共四千萬元，卻因二等分局之經理授信授權額僅有
    二千萬元，故超過部分須另送總局核定，丁○○指示我們經
    辦人員配合辦理，我與戊○○雖名為經辦人，但實質上無法
    置喙，丁○○堅持要以成交價之七成核貸，我和戊○○只有
    蓋章的份等語（同上卷第一宗第二十五頁背面、二十七頁背
    面）。丁○○更坦言：我只記得吳襄理在貸款過程中，有告
    訴我國際鑑價公司有回稱擔保品只值三千萬元等語（同上卷
    、宗第二一五頁背面；第二宗第一二二頁正面亦有相同意旨
    之陳述），顯見係先決定貸款額度之後，所有相關手續全係
    配合，一如先劃靶、再射箭者然，被告二人則係決定靶心之
    人。
  (五)縱然被告二人指稱其等相約前去上揭不動產欲行訪察時，遇
    大門閉鎖，未能進屋，亦未再做查驗，即行離開、轉往別處
    ，丁○○並稱伊嗣後未再到現場勘察云云（見本院上訴卷第
    二宗第三十七、四十九頁、五十頁），然則參諸該不動產前
    所有人羅秉坤於檢察官偵查中所證：該房地「賣不到五千四
    百萬這麼好的價錢」等語（見偵一卷第一四四頁背面））。
    再衡以丁○○身為前中信局城中分局之副理，自六十四年間
    即任職該總局放款科，為丁○○所坦認，既已到達現場，則
    憑其專業能力，對於該不動產之當時市值絕不可能高達五千
    四百萬元一節，應無不知之理，乃竟指示屬下人員依該金額
    作為核估基準，自有弊情，不容狡展。尤以就「短期週轉金
    」貸款送請總局審核後，經總局人員要求補正「不動產擔保
    品估價表」時，戊○○在偵查中即直言：「我在做這估價表
    前，有到現場去看，是林副（理哲勝）叫我去現場勘察，我
    還是認為國際鑑價公司鑑價結果比較可採，但（因）『長期
    放款』內（已）核示以五千四百萬元來作為放款價值，因此
    我每坪單價（是）他提供」（見偵一卷第一宗第一０一、一
    ０二頁），並質疑稱：「八十二年二月二日（「長期擔保」
    ）貸款核准後，我才去看。是丁○○叫我去看的。所以我覺
    得很奇怪，為何已核准了，才又叫我去看」（同上卷宗第三
    十六頁正面），在調查中更明確指出：該表係「倒填日期為
    八十二年一月三十日」（同上卷宗第十六頁背面），按關於
    倒填日期一節，雖為辛○○否認，但事關其行政責任，且其
    僅就所詢：「你有無命令同事倒填日期，再送公文到總局？
    」而為回答，要與丁○○有無下令者有別（見本院上訴卷第
    一宗第二六七頁），並有所謂口頭指示、遵照登載及倒填日
    期之「不動產擔保品估價表」在卷可考（同上卷宗第二八五
    頁），可見信而有徵，應屬可採。在在顯示丁○○強力主導
    本貸款案，俾能順利通過審核，其未盡職責確實做好查核擔
    保品真正價值而使申貸人超貸獲取不法利益，至為顯然。
  (六)倘上揭房、地成交價確為五千四百萬元，亦即若系爭買賣契
    約書屬實，則有關二千萬元之「長期擔保」貸款部分，形式
    上已「符合規定」，依前中信局授權內規，分局經理有權核
    准，授信審議小組亦會有共識，業據該分局經理辛○○供證
    綦詳（見本院更一卷第一宗第二六五、二六六頁），且有該
    局「銀行授信業務分層授權規則」影本一份在卷可參（見偵
    一卷第一宗第六十八頁）；又上揭貸款將四千萬元之需求，
    分割為各二千萬元之「長期擔保」放款及「短期週轉金」放
    款，固不違反中信局之作業規定，業據證人即該局逾催中心
    主任徐照熊、理事會總稽核吳俊毅、金山分局經理江士田於
    原審審理時一致供證在案（見原審九十年五月十八日審判筆
    錄），而且總局就「短期週轉金」二千萬元放款部分，雖亦
    另指示補正資料，已見前述，丙○○並稱總局有派人來進行
    徵信程序（見本院更一卷第九十七年六月十日審判筆錄第二
    十頁），始決定准予核貸。然本案乃以不實之買賣成交價格
    做為擔保品押值之計算標準，致使審核發生不正確之結果，
    自不能以「長期擔保」部分係經分局小組集體審核決定、「
    短期週轉金」部分為由總局核准，資為卸責之藉口。
  (七)中信局「授信業務辦法」第八條第四款固規定：「財、業務
    情況正常或與其他金融機構往來情形正常，經本局積極爭攬
    者，得酌情減提或免提擔保品」；同局「辦理短期週轉金放
    款作業辦法」第七條亦規定：「擔保品及連帶保證人，依本
    局授信業務辦法規定，酌情徵提或免提」。然依該局「授信
    擔保品估價及押值計算標準」規定，有關土地、房屋之估價
    標準，可委由該局認可之專業鑑價機構鑑估，或依實際買賣
    價格查估；倘依實際交易價格查估，則應參酌鄰近相類似之
    土地、房屋之市價，及提出有有關之證書，擇一查證認定，
    有該計算標準在卷可參（見偵一卷第七十一頁）。均與本件
    係以偽造契約之成交價為準者，迥然相異。只因為尚乏確證
    可證丁○○就偽造契約並行使部分，有犯意聯絡，乃不予認
    定，允宜指明。
  (八)高億公司貸款案，迄今尚有如事實欄所載之本金、利息、違
    約金未獲清償，有台灣銀行金山分行九十七年四月十五日金
    山授字第0970001252號函一份在案可憑（見本院更一卷第四
    宗第三七七頁），足見其持用偽造契約、超額貸款結果，已
    致該機構審核貸（放）款資料之正確性與財產債權受損，並
    致原不動產所有人羅秉坤抽象權益被害。丁○○具有負責確
    實審查貸（放）款事宜，以確保服務機構財產安全之義務，
    其竟違背，自非適法。
  (九)至賴月貞所為：伊不認識丁○○，未曾與他「講過話」，「
    伊有可能以電話告知吳襄理，初估價格」一節，因屬消極又
    含個人推測之意，不足憑為有利于丁○○認定之依據；又庚○○固指稱：己○○與伊係同事，乃代書事務所之助理，僅
    依代書指示，從事跑腿遞件工作，不含觀看所送文件之內容
    ，伊不知其餘諸事等云（見本院更一卷第四宗第三至七頁）
    ，另證人劉育森亦為相同意旨之供證（見原審卷第三宗第五
    十頁），因皆與前揭其他證人（尤以丙○○為最）所供者不
    盡相同，復與待證事實不具直接、重要關聯性，自不足憑為
    有利於己○○認定之依據；再就丙○○之本件貸款有關存摺
    提領紀錄以觀，固確無恰有二筆分別為六十萬元、六十萬元
    ，或一筆一百二十萬元之情形，然丙○○究以提款單或另外
    簽發支票之付款方式給付己○○酬金，丙○○供明已時久遺
    忘，業見前述，況既屬金錢，無從標記、特定，己○○亦坦
    認確有保管、持有丙○○存摺之情，則其如何提領款項，只
    要在授權範圍之內或實際為丙○○利益計算（例如代繳利息
    等），本可自由便宜行事，上揭交易資料雖無恰好為同上額
    數之紀錄，卻有高於該數之情形，自無從排除丙○○所供之
    上情，同難遽憑為有利於己○○認定之依據，均予敘明。
  (十)按供述證據，縱然先後不一或彼此齟齬，事實審法院仍得依
    其調查所得之各項證據，本於經驗法則及論理法則，予以綜
    合判斷、定其取捨，非謂其中一有不符或矛盾，即應全部不
    予採用。又刑法上之共同正犯，僅須行為人相互間具有犯意
    聯絡、行為分擔，即已成立，至於有無分取贓款或不法利益
    ，在所不問。本院衡酌上揭各項直接、間接證據，確認被告
    二人有上揭超額放款、背信之犯行，己○○並有與丙○○共
    同偽造契約行使之犯行。所辯各節，無非畏罪諉卸之詞，不
    足採信，其等犯行皆堪認定。
三、被告二人犯罪後，刑法已經修正、公布、施行，與本件有關
    公務員定義、牽連犯、身分犯、法定刑法罰金最低數額，分
    別有變更、刪除及提高情形，應依法綜合比較適用最有利於
    被告之新法。其中，貪污治罪條例因公務員之範疇有所修正
    ，公營事業機構之人員已無適用該條例之餘地，應回歸適用
    刑法之相關規定。核被告二人之行為，均應成立刑法第三百
    四十二條第一項之背信罪，公訴人認係犯貪污治罪條例第六
    條第一項第四款之圖利罪名，尚非允洽，其起訴法條應予變
    更。己○○應另成立同法第二百十六條、二百十條之行使偽
    造私文書罪，且其所犯二罪，應依新法概念，認屬想像競合
    犯，從一重之行使偽造私文書罪處斷。至偽造印章、印文，
    係偽造私文書之部分行為，而該偽造私文書之低度行為，又
    為高度之行使行為所吸收，均不另論罪。偽刻印章、行使偽
    造私文書部分，係利用不知內情之他人為之，乃間接正犯。
    被告二人就背信犯行，具有犯意聯絡及行為分擔，己○○部
    分，雖不具有特定身分關係，但因與有特定身分關係之丁○○共同實行，仍以共犯論。關於行使偽造文書部分，己○○
    與丙○○具有犯意聯絡、行為分擔，係共同正犯。
四、原審予以論科，固非無見。惟原判決（一）未及比較刑法修
    正情形而適用法律，尚嫌未洽。（二）被告丁○○就後述甲○○貸款部分，認與此部分具有連續犯關係，亦非妥適。（
    三）既認定本件有偽刻印章之事，卻未諭知沒收偽印，於法
    有違。（四）未說明己○○有間接正犯之情形，猶欠周詳。
    （五）認定己○○於八十一年十二月二十四日遞件之初，即
    提出系爭偽造之買賣契約書，不符實情。（六）將「長期擔
    保」及「短期週轉金」貸款分割觀察、判斷、評價，致有不
    同判決結果，既與行為人主觀難合，亦違背客觀之社會通念
    。被告二人雖仍執陳詞，否認犯罪，提起上訴，不能認為有
    理由，但原判決既有可議，尚難維持，應由本院予以撤銷改
    判。爰審酌被告等為圖私利，罔顧職業道德，超額放款，金
    額高達二千萬元左右，致放款機構連同本金共四千萬元血本
    無歸，損害非輕，犯罪後仍飾詞卸責，態度可議，尤以己○○提供偽造之契約，犯情可惡，及其等素行、智識程度及家
    庭狀況等一切情狀，各量處如主文所示之刑。被告二人犯罪
    時間係在九十六年四月二十四日以前，應依中華民國九十六
    年罪犯減刑條例予以減刑，宣告亦如主文所示。又系爭「羅
    炳坤」之印章一顆雖未扣案，但不能證明已經滅失，應併同
    系爭偽造買賣契約書上偽造之「羅秉坤」署押一枚、印文二
    十六枚，均於己○○項下諭知沒收。
五、公訴意旨略以：丁○○上揭以口述不實不動產查價結果之方
    式，使戊○○將之登載於其掌管公務文書之上，足以生損害
    於前中信局，因認此部分丁○○涉有刑法第二百十四條之使
    公務員登載不實文書罪嫌云云。惟查：
  (一)按犯罪後之法律已廢止其刑罰者，應諭知免訴之判決，為刑
    事訴訟法第三百零二條第四款所明定。又刑法已修正變更公
    務員之定義，公營行庫之人員從事者，倘非屬公共事務，不
    具有法定職務權限，或非受國家、地方自治團體所屬機關依
    法委託、從事與受託機關權限有關之公共事務，即非該法所
    稱之公務員，此觀該法第十條第一項規定甚明。再同法第二
    百十四條雖定有「明知為不實之事項，而使公務員登載於職
    務上所掌之公文書，足以生損害於公眾或他人」之罪之構成
    要件，但就明知為不實之事項，而使從事業務之人登載於業
    務上作成之文書，足以生損害於公眾或他人之情形，卻無處
    罰規範，依同法第一條所採罪刑法定主義規定意旨，應認公
    務員定義限縮規定之後，一般公營事業人員既不再具有公務
    員身分，先前有關與公務相關之犯罪，修法施行之後，核屬
    行為後，法律已廢止其刑罰之情形。
  (二)丁○○係前中信局城中分局副理，該分局現已改制、歸併於
    台灣銀行股份有限公司，所從事者為純金融業務，非屬公權
    力執行之公共事務，乃眾所週知之事，是其在刑法修正、施
    行之後，並不具有刑法公務員身分，縱有上揭被訴之故使業
    務登載不實文書之行為，依照上開說明，應認已廢止刑罰。
  (三)惟因公訴人認此部分與前揭論處罪刑部分具有修法前牽連犯
    裁判上一罪關係，此部分爰不另為免訴之諭知。
六、公訴意旨復略謂：丁○○於八十二年二月間，因己○○代理
    甲○○（另由檢察官為不起訴處分確定）以所有坐落桃園縣
    楊梅鎮○○○街二巷一弄二十四號（大台北世外桃源社區）
    之房、地，向上揭城中分局貸款三百五十萬元，明知該不動
    產並非坐落在同縣、鎮之陽光山林社區內，且依當時市值，
    無法貸得上揭額度，竟利用副理得為核貸五百萬元額度之權
    限，於該局「個人放款徵信報告表」上，繪製不實之土地及
    建物位置標示圖，且在該報告表之「調查意見」欄中，記載
    擔保品係「坐落在桃園縣楊梅鎮之陽光山林社區內」，並於
    「不動產擔保品估價表」中填載：借款人為甲○○、借款金
    額為三五００千元，復以鉛筆在「加成說明」欄內，註記：
    「陽光山林別墅區，一、二Ｆ透天，使用空間大，面對公園
    ，社區管理完善。由高速公路楊梅交流道下，只須十分鐘，
    住家環境尚佳，室內裝修尚稱良好」等字，指示不知情之承
    辦人戊○○據以記載，戊○○因此照辦，足生損害於該局城
    中分局審核貸款資料之正確性。嗣蘇月桂及乙○○以該案係
    丁○○親自受理、勘估、繪圖，即逐級核轉、如數放款。詎
    甲○○於取得貸款後，僅支付數期利息，後即不再繳納，經
    催收人員實地察訪，始知上揭徵信報告表中之土地及建物位
    置標示圖有誤，而甲○○屢經催繳，均置之不理。因認丁○○、己○○此部分亦涉犯貪污治罪條例第六條第一項第四款
    之圖利罪嫌；丁○○尚另涉刑法第二百十三條之公務員登載
    不實文書罪嫌云云。惟查：
  (一)按犯罪事實應依證據認定之，無證據不得認定犯罪事實；又
    不能證明被告犯罪者，應諭知無罪之判決，刑事訴訟法第一
    百五十四條第二項、第三百零一條第一項分別定有明文。又
    認定犯罪事實所憑之證據，雖不以直接證據為限，間接證據
    亦包括在內，然而無論直接或間接證據，其為訴訟上之證明
    ，須於通常一般之人均不致有所懷疑，而得確信其為真實之
    程度者，始得據為有罪之認定，倘其證明尚未達到此一程度
    ，而有合理之懷疑存在，無從為有罪之確信時，自應為無罪
    之判決，有最高法院七十六年台上字第四九八六號判例可資
    參照。再刑法第二百十三條之犯罪構成要件係以明知為必要
    ，苟行為人係因過失，不具有直接故意，即無犯罪可言。
  (二)公訴人認被告二人涉犯此部分罪行，主要係以乙○○、蘇月
    桂、戊○○一致指述此申貸案係己○○直接找丁○○洽辦，
    甲○○本人原不曾出面，迨對保時，始由己○○陪同到場開
    戶之證詞；己○○亦坦承確曾與丁○○同往不動產所在地鑑
    估之供述；丁○○既曾去過現場，應知正確位置，乃竟繪製
    不實標示圖，並以鉛筆註記虛偽說明文字，要求戊○○照抄
    登載，有該徵信報告書可稽，復據戊○○陳明等由，資為其
    論據。
  (三)訊之被告二人均堅決否認犯此部分之罪，丁○○辯稱：此部
    分純因案外人吳宗憲代書表示欲以另案外人彭秋玲、陳玉蘭
    所有坐落於楊梅鎮○○○路及裕成路二處之不動產申辦抵押
    貸款，伊受理後，利用前往樹林、龜山勘估之機會，順道前
    往，嗣吳代書撤件，數月之後，忽持甲○○所有坐落同鎮○○○街之不動產求貸，又說急需用款，且謂早經伊勘估完竣
    ，伊不疑有他，誤認均屬陽光山林社區別墅，乃憑印象描繪
    ，致有將真正之「大台北世外桃源社區」誤植情形，然經戊○○比對當時業界常用之「透明房地週刊（第一一八期）」
    ，亦認確實價值遠超過三百五十萬元，乃予核准放款，實不
    能因過失而令伊負刑責，況此案尚有其他人保可待追償；己○○辯稱：伊雖曾陪同丁○○前往上揭陽光山林社區勘估，
    但因係吳宗憲代書所接之案，且伊無鑑價能力，故伊祇在門
    外，其餘諸事與伊無關，不能因此令伊「連坐」負責，況伊
    並未獲得任何好處各等語。
  (四)經查：
  1.本部分癥結，要在於丁○○所為，究係出於故意或過失？有
    無與己○○勾結之情？
  2.戊○○在原審已明確證稱：「甲○○案，我會簽（准），有
    三個因素，一個是副理交辦，一個是參考透明房訊的資料，
    另外是參考彭秋玲案」（見原審卷第三宗第八頁），並有該
    「透明房地週刊」影本一份在案可憑（見第一九０四八號偵
    查卷第六十、六十一頁）；據該週刊記載：「楊梅鎮○○○
    街2巷3弄2×號，坪價：11.6（萬元），45坪，520萬（元）
    」（同上卷第六十一頁），而附近之同鎮○○路房、地，申
    貸人彭秋玲之徵信報告表，亦確載為「每坪約120 千元」，
    有該報告書存卷可考（同上卷第五十八頁背面），要與甲○○申貸案所簽核者大致無異，有該案之不動產擔保品估價表
    一份在案可稽（同上卷第二十四頁正面），並有池觀星做為
    保證人擔保債權，有徵信報告表一份在卷可證（同上卷第二
    十五頁）；復衡諸當時房市景氣甚佳，各處推出新案，乃眾
    所週知之事，是丁○○辯稱伊純因受廣告招牌及印象所誤導
    ，不具違法故意，尚堪信實。
  3.戊○○、蘇月桂、乙○○所證者，為甲○○申貸案係由己○○逕洽丁○○辦理，並未指陳其二人間有何不法勾結，本院
    亦查無其二人就此部分有何不法事證，是縱然己○○曾陪同
    丁○○前往勘估，並陪同甲○○開設帳戶，仍無從推斷華、
    林二人之間具有不法之犯意聯絡、行為分擔。是己○○此部
    分所辯，亦屬可採。
  4.至於丁○○此部分過失，是否應受民事索賠或行政究責，要
    屬另事，併此敘明。
  5.此外，復查無其他積極證據足以證明被告二人有此部分被訴
    之犯罪情事，惟公訴人認此部分與前揭論罪科刑部分，具有
    修法前連續犯裁判上一罪關係，爰均不另為無罪之諭知。
據上論斷，應依刑事訴訟法第三百六十九條第一項前段、第三百
六十四條、第二百九十九條第一項前段、第三百條，刑法第二條
第一項、第二十八條、第三十一條、第三百四十二條第一項、第
二百十六條、第二百十條、第五十五條、第二百十九條，刑法施
行法第一條之一，中華民國九十六年罪犯減刑條例第二條第一項
第三款，判決如主文。
中    華    民    國    97    年    6     月    24    日
                  刑事第十九庭審判長法  官  黃金富
                                    法  官  魏新國
                                    法  官  洪昌宏
以上正本證明與原本無異。
檢察官及被告己○○，如不服本判決，應於收受送達後十日內向
本院提出上訴書狀，其未敘述上訴之理由者並得於提起上訴後十
日內向本院補提理由書（均須按他造當事人之人數附繕本）。
被告丁○○，不得上訴。
                                    書記官  王韻雅
中    華    民    國    97    年    6     月    24    日
附錄本案論罪科刑法條：
刑法第216條
行使第210條至第215條之文書者，依偽造、變造文書或登載不實
事項或使登載不實事項之規定處斷。
刑法第210條
偽造、變造私文書，足以生損害於公眾或他人者，處五年以下有
期徒刑。
第342條（背信罪）
為他人處理事務，意圖為自己或第三人不法之利益，或損害本人
之利益，而為違背其任務之行為，致生損害於本人之財產或其他
利益者，處五年以下有期徒刑、拘役或科或併科一千元以下罰金
。
前項之未遂犯罰之。


司法院資訊處製作；財團法人民間司法改革基金會備份。
